【裁判字號】    99,上易,1096
【裁判日期】    990721
【裁判案由】    妨害自由等
【裁判全文】
臺灣高等法院刑事判決                99年度上易字第1096號
上  訴  人
即  被  告  乙○○
            甲○○
上列上訴人等因妨害自由等案件，不服臺灣板橋地方法院中華民
國99年1月29日98年度易字第2001號第一審判決（起訴案號：臺
灣板橋地方法院檢察署98年度偵字第3536號），提起上訴，本院
判決如下：
    主    文
原判決關於許佑誠恐嚇危害安全罪與強制罪及其應執行拘役部分
，暨甲○○部分均撤銷。
許佑誠被訴恐嚇危害安全罪及強制罪部分均無罪。
甲○○無罪。
其他上訴駁回。
    事    實
一、乙○○基於重利之犯意，乘黎凰蓉（原名丙○○，民國98年
    2月17日更名）亟需款項而有急迫之際，竟於97年5月13日某
    時，在臺北縣新莊市○○路67號黎凰蓉任職之工廠，貸予黎
    凰蓉新臺幣（下同）2萬元，並先扣取4千元利息，利息計算
    方式為以每15日為1期，每1萬元每期利息為2千元，每月利
    息8千元，其月利率高達40%即年息480%以上，而以此方式向
    黎凰蓉收取與原本顯不相當之重利，黎凰蓉則以更名前之丙○○名義簽發如附表所示之本票、借據、空白保管條等物交
    乙○○收執，以供作擔保與清償本金之用。嗣因黎凰蓉於98
    年1月18日向警方報案，且藉詞欲交付消費券與乙○○以抵
    部分欠款，而約同乙○○於當日下午18時45分許，在臺北縣
    蘆洲市○○街忠義廟旁停車場見面交付消費券，乙○○乃於
    上開約定時間，至忠義廟旁停車場等候時，遭警查獲。乙○○雖誤以為黎凰蓉借款時所簽發之相關本票、借據等物品置
    於其住處，乃開車帶同警方返回其住處尋找。然於同日晚間
    20時20分許，車輛途經臺北縣五股鄉○○路○段79號附近時
    ，經警在乙○○所駕駛車牌號碼7092-EP號自小客車內之椅
    背下方夾縫中發現載有「丙○○、0513、2萬、15天、4 000
    」字樣之信封1只，內有如附表所示黎凰蓉更名前以丙○○
    名義書立之本票、借據、空白保管條各1紙，暨黎凰蓉更名
    前之丙○○身分證正反面各1張。
二、案經黎凰蓉訴由臺北縣政府警察局蘆洲分局移送臺灣板橋地
    方法院檢察署檢察官偵查後起訴。
    理    由
壹、程序方面：
一、按被告以外之人於審判外之言詞或書面陳述，除法律有規定
    者外，不得作為證據，刑事訴訟法第159條第1項固有明文。
    被告以外之人於審判外之陳述，經當事人於審判程序同意作
    為證據，法院審酌該言詞陳述或書面陳述作成時之情況，認
    為適當者，亦得為證據；當事人、代理人或辯護人於法院調
    查證據時，知有上開刑事訴訟法第159條第1項不得為證據之
    情形，而未於言詞辯論終結前聲明異議者，視為有前項之同
    意，刑事訴訟法第159條之5定有明文。查告訴人即證人黎凰
    蓉於警詢及偵查中之陳述，雖屬被告以外之人於審判外之陳
    述。惟上開證人於偵查中業經具結，有結文在卷為憑（偵查
    卷第109頁），並經原審傳喚到庭行交互詰問，已足保障被
    告詰問權。而本院審酌被告及檢察官均同意該等證述作為證
    據，且該等陳述作成時之情況，核無違法取證及證明力明顯
    過低之瑕疵，為證明犯罪事實所必要。職是，足認上開證人
    前開陳述，堪認為適當，依刑事訴訟法第159條之5第1項規
    定，自得作為證據。
二、本院以下援引之其餘證據資料，其中關於刑事訴訟法第164
    條第2項規定，證物如為文書部分，係屬證物範圍。該等可
    為證據之文書，已經依法踐行調查證據之程序，即提示或告
    以要旨，自具有證據能力。另有關被告以外之人於審判外之
    書面陳述，被告與檢察官均不爭執其證據能力，本院審酌該
    等書面作成時之狀況，認並無不宜作為證據之情事，依刑事
    訴訟法第159條之5第2項規定，自得作為證據。
貳、實體方面：
甲、有罪部分即上訴駁回部分：
一、上開重利之事實，業據被告乙○○於本院審理時坦承不諱（
    本院卷第36頁背面、第38頁背面），並與證人即告訴人黎凰
    蓉於警詢、偵查、原審審理中證述相符（偵查卷第20至29頁
    、107至108頁；原審98年11月16日審理筆錄），並有載有「
    丙○○、0513、2萬、15天、4000」字樣之信封1紙，內有如
    附表所示黎凰蓉更名前以丙○○名義書立之本票、借據、空
    白保管條各1紙，暨黎凰蓉更名前之丙○○身分證正反面各1
    張等物扣案為憑。
二、扣案丙○○名義之本票面額雖載為6萬元整，借據上亦記載
    借貸金額60,000元。惟告訴人向被告所借款項僅為2萬元，
    並非6萬元，本院茲說明如後：
（一）證人黎凰蓉於警詢中證述：伊於97年7月間，因為缺錢，
      經由同為越南籍之朋友「YEN」介紹，向錢莊「A Sing」
      借款2萬元，「A Sing」起初表示借款1萬元，利息是2千
      元，倘半個月無法償還，利息變1個月8千元，目前尚欠「
      A Sing」本金2萬元，給付約10次利息，計8萬元，向「A
      Sing」借款時，有影印身分證，沒有扣押證件，有要伊簽
      1張面額6萬元商業本票，扣案丙○○名義之本票、借據、
      保管條、身分證正反面影本等，係伊向乙○○借款時所簽
      發，伊僅向乙○○借款2萬元，借款時有簽6萬元本票、借
      據，係借2萬元而簽發6萬元之本票等語（偵查卷第20至22
      、26、107至108頁）。
（二）本院細譯本票之發票日、借據之立據日，均記97年5月13
      日，倘黎凰蓉借款6萬元屬實，則何以丙○○於97年5月13
      日初次向乙○○借款時所簽發之本票、借據等之金額，並
      非載為2萬元，而直接記載為6萬元。參諸扣案載有「丙○○、0513、2萬、15天、4000」字樣之信封1紙，該紙信封
      上所書寫文字、阿拉伯數字之筆畫力道、按捺方式。其與
      被告乙○○案外借款人曾雪梅、裴雪莊信封上被告乙○○
      所書寫之文字、阿拉伯數字之筆畫力道、按捺方式相同，
      堪認扣案載有「丙○○、0513、2萬、15天、4000」字樣
      之信封1紙上之字樣，確為被告乙○○所書寫。被告乙○○於本院審理中亦自承：信封為伊所有，除姓名為被害人
      書寫外，其餘部分為伊所記載（本院卷第37頁正面）。準
      此，扣案信封上係記載「丙○○、0513、2萬、15天、400
      0」，而非6萬元，足認證人即告訴人黎凰蓉於97年5月13
      日，向被告乙○○借款2萬元，利息計算方式為以每15日
      為1期，每1萬元每期利息為2千元，即借款2萬元每期利息
      4千元，每月利息8千元）。
三、被告乙○○貸與黎凰蓉之金額為2萬元，並先扣取4千元利息
    ，利息計算方式為以每15日為1期，每1萬元每期利息為2千
    元，每月利息高達8千元等情，有如前述。是被告乙○○本
    件放貸所收取之利息，其月利率高達40%，即每月收取利息8
    千元，本金2萬元，每月之月利率即為8千元除以2萬元等於4
    0%，換算成年息為40%乘以12個月為480%。況被告乙○○於
    放貸時，已先扣除利息4千元，益見被告乙○○所收取之年
    息應為480%以上，逾民法第203條所定年息20%上限甚多。再
    者，參酌現今社會經濟狀況，銀行貸款利率均一再調降，一
    般民間借貸利息雖較銀行貸出利率為高，然依被告乙○○上
    揭借貸利率觀之，其所收取之利息亦與所貸之金額顯不相當
    ，益徵證人黎凰蓉之願意給付此高額利息，無非急迫需用金
    錢，是被告乘證人黎凰蓉急迫之際貸予金錢，謀取與原本顯
    不相當重利之情，至為明確。
四、綜上所述，足認被告乙○○上開自白與事實相符，被告乙○○乘黎凰蓉急迫之際貸予金錢，並收取年息逾480%以上之利
    息，是本件事證明確，被告乙○○重利部分犯行，堪以認定
    。
五、核被告乙○○所為，係犯刑法第344條之重利罪。原審同此
    認定，因依刑法第344條、第41條第1項前段、第38條第1項
    第2款，刑法施行法第1條之1各規定，於審酌被告乙○○貸
    放金錢，取得與原本顯不相當之重利，危害社會金融秩序，
    ，兼衡被告乙○○素行、智識程度、犯罪之動機、目的、手
    段、所生危害等一切情狀，別量處有期徒刑2月，如易科罰
    金，以新台幣1千元折算1日，暨扣案載有「丙○○、0513、
    2萬、15天、4000」等字樣之信封1個，係被告乙○○所有，
    供本件重利犯罪所用之物，爰依刑法第38條第1項第2款規定
    宣告沒收。至如附表所示之黎凰蓉更名前以丙○○名義所書
    立本票、借據、保管條，暨黎凰蓉更名前之丙○○身分證正
    反面各1張等物，均係供作質押之用，則被告乙○○取得上
    開物品，僅供作清償借款本息擔保之用，如借款人嗣後清償
    借款本息，被告乙○○仍須將該等物品返還於借款人，自難
    認係屬被告乙○○所有而犯罪所得之物（參照最高法院92年
    度台上字第2923號判決）。而其餘偵查卷附之扣案物，核與
    被告本件犯行，無直接關聯，且非屬違禁物，是就該等扣案
    物爰不併於本案宣告沒收。核其認事用法，俱無違誤，量刑
    亦甚允洽。被告乙○○上訴意旨，仍執陳詞，指摘原判決不
    當，為無理由，應予駁回。
乙、無罪部分即撤銷改判部分：
一、公訴意旨另以：乙○○因黎凰蓉於97年11月間未繳納已到期
    之借款利息且避不見面，乃心生不滿，遂於98年1月17日下
    午21時許至臺北縣蘆洲市○○○道92號4樓黎凰蓉住處樓下
    ，基於恐嚇危害安全之犯意，向黎凰蓉恫稱：幹你娘，你下
    來解決債務，否則上去給你好看，若今日不歸還4萬元，或
    交付消費券作為清償利息，要砍斷你的腳等語。以此等加害
    生命、身體安全之事，恐嚇黎凰蓉，使之心生畏懼，足以生
    危害於其安全。再者，乙○○見黎凰蓉無力清償借款利息，
    竟與甲○○共同基於妨害自由之犯意，嗣於同日見黎凰蓉下
    樓後，共同要求黎凰蓉上車前往台北縣蘆洲市○○街之便利
    商店，強迫黎凰蓉影印國民身分證後交予乙○○、甲○○，
    共同以此方式施強暴於黎凰蓉，使行上開無義務之事。因認
    被告乙○○此部分涉犯刑法第305條之恐嚇危害安全罪及同
    法第304條第1項之強制罪，而被告甲○○此部分涉犯刑法第
    304條第1項之強制罪嫌。
二、按犯罪事實應依證據認定之，無證據不得認定犯罪事實；不
    能證明被告犯罪者，應諭知無罪判決，刑事訴訟法第154條
    第2項、第301條第1項分別定有明文。故事實之認定，應憑
    證據，如未能發現確實之證據，或證據不足以證明，自不能
    以推測或擬制之方法，以為裁判基礎。再者，犯罪事實所憑
    之證據，無論係直接證據或間接證據，其為訴訟上之證明，
    須於一般人均不致有所懷疑而得確信為真實之程度，始得據
    為有罪之認定，倘其證明未達此程度而尚有合理之懷疑存在
    時，本諸無罪推定原則，自應為被告無罪之諭知。而檢察官
    於訴訟上應負提出證據及說服之實質舉證責任，且認定被告
    有罪之證據，須達到使事實審法官有確信之心證時，始得為
    被告有罪之判斷。倘依負追訴犯罪職責之檢察官所提出之證
    據，無法使事實審法官有此程度之心證時，自應為有利於被
    告之認定。另告訴人之指訴，係以使被告受刑事訴追為目的
    ，是其陳述是否與事實相符，仍應調查其他證據以資審認。
    最高法院92年度臺上字第128號、52年臺上字第1300號分別
    著有判例。
三、公訴人認被告乙○○、甲○○另涉犯上開罪嫌，無非係以告
    訴人黎凰蓉之指訴為其主要論據。被告於本院審理時均否認
    犯罪，被告乙○○辯稱：伊未向黎凰蓉恫稱要砍掉黎凰蓉之
    腳，更無強迫黎凰蓉上車與影印身分證等行為等語。被告甲○○固坦認其於98年1月17日下午21時許，偕許佑誠前往臺
    北縣蘆洲市○○○道黎凰蓉居所樓下，惟矢口否認有何強制
    犯行。並辯稱：本案與伊無關，伊僅係汽車維修廠員工，伊
    僅與許佑誠一同試車，亦不認識黎凰蓉，更不可能押黎凰蓉
    等語。職是，本院自應審就被告等有無上開犯行。經查：
（一）告訴人即證人黎凰蓉於警詢指稱：「A Sing」（即被告乙○○）在98年1月17日下午21時許，按伊住處門鈴，一開
      口就罵幹你娘，妳下樓解決債務，否則上去給妳好看，伊
      很害怕就下樓，「A Sing」與另1名不詳男子（即被告甲○○）就強押伊上1部白色小客車，要伊至錢莊，伊不肯
      ，被告乙○○就載伊至長安街上之7-11超商影印我身分證
      、「A Sing」說如不還錢就要砍伊的腳、被告甲○○有與
      被告乙○○強押伊上車等語（偵查卷第21、25頁）。嗣於
      偵查中證稱：被告乙○○說伊不下來就給妳好看，要砍伊
      的腳，被告乙○○、甲○○一直推伊上車，伊不要，被告
      說如伊不上車要砍伊的腳，強押伊上車等語（偵查卷第10
      8頁）。證人黎凰蓉於原審審理時證稱：伊沒有錢還被告
      乙○○，其要伊影印身分證，伊不要交付身分證，被告乙○○就請伊上車，被告一直叫伊上車，伊不上車亦沒有辦
      法，被告一直叫我還錢，伊很怕，被告叫伊上車，所以後
      來伊就上車，被告乙○○來拿錢時有講三字經，但沒有恐
      嚇，有說髒話，說下樓解決債務，否則上去給伊好看，被
      告乙○○有說不上車就砍伊的腳等語（原審卷55頁）。
（二）觀諸告訴人即證人黎凰蓉上開證詞，其對於被告乙○○是
      否有恐嚇及強制情事，或謂伊很害怕；或謂被告乙○○未
      恐嚇；或謂遭押上車；或謂被請上車，其前後證詞有所不
      一。況告訴人即證人黎凰蓉因積欠被告乙○○借款未還，
      並有逃避債務之情事，因本案事涉己利，衡情已難謂告訴
      人即證人黎凰蓉非無誇大之情事。職是，自難於無其他積
      極證據補強情況下，僅憑告訴人即證人黎凰蓉之證詞，即
      遽為被告不利之論斷。
（三）被告乙○○於本院審理時供稱：伊於案發當日因車輛有問
      題，伊請甲○○修車，其係修車技師，嗣後因被害人家在
      附近，伊就請甲○○陪伊前往，其可以幫看車，因那個地
      方停車不方便，伊未告訴甲○○做何事，僅表示找朋友等
      語（本院卷第39頁）。自被告乙○○之上開供述可知，被
      告甲○○雖有陪同被告乙○○前往告訴人住處，然其目的
      在於幫忙看顧車輛，被告甲○○不知被告乙○○要向告訴
      人索債。況參諸告訴人即證人黎凰蓉證詞有上開瑕疵，自
      難認被告甲○○確有本件強制犯行。
四、綜上所述，公訴人所舉之證據與指出之證明方法，尚未足使
    本院形成被告乙○○、甲○○有罪之確信，故被告乙○○、
    甲○○是否涉有上開犯行，猶有合理之懷疑。此外，復查無
    其他積極證據足資證明被告乙○○、甲○○確有上開犯行，
    揆諸前揭說明，自屬不能證明被告等犯罪。
五、原審關於被告乙○○、甲○○上開被訴部分，容未詳加調查
    ，細心勾稽，遽認被告涉犯上開犯行，尚有未洽，被告上訴
    意旨，否認犯罪，難謂無理由。原判決此部分既有可議，要
    屬無可維持，應由本院予以撤銷，諭知被告乙○○、甲○○
    此部分無罪之判決。
據上論斷，應依刑事訴訟法第368條、第369條第1項前段、第364
條、第299條第1項前段、第301條第1項前段，判決如主文。
本案經檢察官吳茂松到庭執行職務。
中    華    民    國    99    年    7    月    21    日
                  刑事第五庭審判長法  官  高明哲
                                  法  官  劉秉鑫
                                  法  官  林洲富
以上正本證明與原本無異。
不得上訴。
                                  書記官  廖鴻勳
中    華    民    國    99    年    7     月    21    日
附表：
┌──┬──────────────────────┬────┬──────┐
│編號│扣案物品                                    │數量    │頁數        │
├──┼──────────────────────┼────┼──────┤
│一  │黎凰蓉更名前以丙○○名義所書立本票          │1張     │偵查卷第69頁│
├──┼──────────────────────┼────┼──────┤
│二  │黎凰蓉更名前以丙○○名義所書立借據          │1張     │偵查卷第70頁│
├──┼──────────────────────┼────┼──────┤
│三  │黎凰蓉更名前以丙○○名義所書立保管條        │1張     │偵查卷第72頁│
├──┼──────────────────────┼────┼──────┤
│四  │黎凰蓉更名前之身分證影本正反面              │各1 張  │偵查卷第71頁│
└──┴──────────────────────┴────┴──────┘
附錄：本案論罪科刑法條全文
刑法第344條
乘他人急迫、輕率或無經驗貸以金錢或其他物品，而取得與原本
顯不相當之重利者，處一年以下有期徒刑、拘役或科或併科一千
元以下罰金。

司法院資訊處製作；財團法人民間司法改革基金會備份。
